最高法院刑事判決　　　　　　　　　　　　　　　九十一年度台上字第一八三０號
　　上　訴　人　甲○○
　　選任辯護人　楊申田律師
右上訴人因違反毒品危害防制條例案件，不服臺灣高等法院高雄分院中華民國九十一
年一月十七日第二審判決（九十年度上訴字第一六六六號，起訴案號：臺灣高雄地方
法院檢察署八十九年度偵字第二一四四五號），提起上訴，本院判決如左：
    主  文
原判決撤銷，發回台灣高等法院高雄分院。
    理  由
本件原判決認定上訴人甲○○於民國八十九年四月二十九日上午三時許，與吳耀宗（
經第一審法院通緝中）同往高雄市○○路高速公路橋下，見吳耀宗取得第二級毒品安
非他命六大包（驗後毛重六０七四‧九五公克，均置於白底紅邊之塑膠袋內）數量龐
大，竟與吳耀宗共同基於犯意之聯絡，意圖販賣該等第二級毒品安非他命，而非法持
有之，並於同日上午四時許，乘車前往高雄縣大寮鄉○○村○○路八五之二號三樓，
由上訴人將非法持有之第二級毒品安非他命共六大包，藏放在該處房間內後離去。嗣
於同日中午十二時許，經警持臺灣高雄地方法院檢察署檢察官簽發之搜索票搜索，在
上址查得該第二級毒品安非他命共六大包扣案等情。因將第一審諭知上訴人無罪之判
決撤銷，改判論處上訴人共同意圖販賣而持有第二級毒品罪刑（處有期徒刑八年），
固非無見。
惟查：（一）有罪之判決書，應記載認定犯罪事實所憑之證據及其認定之理由，刑事
訴訟法第三百十條第一款定有明文，而認定事實所憑之證據，須確實存在，倘判決書
內所記載之證據，與卷內筆錄或證物之內容不相適合，則其判決之根據，實際上並不
存在，自屬採證違法。原判決認定上訴人自八十九年四月二十九日上午三時許，吳耀
宗在高雄市○○路高速公路橋下，取得扣案之安非他命六大包後，即與之基於意圖販
賣該等第二級毒品安非他命之犯意聯絡，非法持有之，係以上訴人在原審九十一年一
月三日審判期日供認：當日係欲向吳耀宗購買安非他命，與吳耀宗坐計程車同往九如
路高速公路下，吳耀宗取得該塑膠袋裝安非他命後即交給伊等情，為證據資料之一。
惟上訴人於原審審判期日係供稱：「我是要向吳耀宗買安非他命，所以我們約在我家
見面，因為他身上沒有毒品，要我和他去九如路高速公路下拿，我們是坐計程車去的
，到了他就自己下車，並對我說到大寮再給我，後來他就要去打麻將，要我拿這包東
西去放，我向他買五千元的安非他命，到了六合路以後他就拿一包安非他命給我」、
「當時用報紙包起來，所以我沒有看到是什麼東西，到九如路的時候我都沒有碰到這
包東西」（見原審卷第八八頁、第八九頁），顯意指吳耀宗在高雄市○○路取得該六
包安非他命後，上訴人並未當場碰觸該六包安非他命，原判決援引上訴人前開供述，
說明吳耀宗取得六包安非他命後即交予上訴人，業據上訴人供認在卷，顯與其援引為
證據資料之上開筆錄記載不相適合。又上訴人一再辯稱：該六包安非他命係吳耀宗帶
往高雄縣大寮鄉○○村○○路八五之二號三樓。證人藍麗蘭於第一審證稱：「（問：
當天情形？）吳耀宗是我的朋友，甲○○我不認識。當天我與蔡秀青、蔡妙佳、及綽
號叫『小凡』在打麻將，蔡正雄則去買東西，那一天吳耀宗進來是我去開門的。那一
天是他打行動電話給我，他問我在那裡，我說我在打麻將，他說他想過來也想要打麻
將，我就叫他過來，他約凌晨四、五點的時候過來，按門鈴的時候是我去開門的，我
看到他與甲○○一起過來，吳耀宗手上拿一個紅色的水果禮盒袋，從外觀看不到裡面
是什麼東西，後來我就去打麻將，他們就在旁邊觀看。那一包東西我不知道是什麼東
西，後來他們二位就說要去吃消夜，當時在打麻將的時候就不知道那包東西的去向，
我們打到早上七、八點他們都沒有回來，我們就沒有再打，我們已經打了三天的麻將
了。我與吳耀宗是我在ＫＴＶ上班的時候認識的客人」、「（問：當時是否有看到吳
耀宗拿這包東西給甲○○？）沒有」（見原審卷第七五頁、第七六頁），如若無誤，
似意指係吳耀宗將該六包安非他命提至高雄縣大寮鄉○○村○○路八五之二號三樓。
則上訴人何以自吳耀宗取得該六包安非他命之時即知悉吳某意供販賣營利仍與之共同
持有﹖藍麗蘭上開證言，何以不足採信，原判決俱未審認、說明，自嫌理由不備。（
二）起訴書犯罪事實欄記載：「吳耀宗、甲○○基於犯意聯絡，意圖販賣第二級毒品
安非他命，共同於八十九年四月二十九日，在高雄縣大寮鄉○○村○○路八五之二號
三樓非法持有安非他命共六大包」，似意指上訴人係在高雄縣大寮鄉○○村○○路八
五之二號三樓與吳耀宗共同意圖販賣而持有安非他命，在此之前之意圖販賣而持有犯
行，並未載入起訴書犯罪事實內（即上訴人與吳耀宗，自吳某在高雄市○○路高速公
路橋下取得該六包安非他命後迄往高雄縣大寮鄉○○村○○路八五之二號三樓之前
之共同意圖販賣而持有犯行），原判決就未經載入起訴書之上開犯罪事實，併予審理
，竟未說明理由，有理由不備之違法。（三）有罪判決書所記載之犯罪事實，為論罪
科刑適用法律之基礎，故凡於適用法律有關之重要事項，必須詳加認定，明確記載，
然後於理由內敘明犯罪事實所憑之證據及認定之理由，始足為適用法律之依據。若事
實未有此記載，而理由加以說明，為理由失其依據。如事實有此記載，理由未予說明
，則為理由不備，按諸刑事訴訟法第三百七十九條第十四款規定，其判決當然為違背
法令。又毒品危害防制條例第四條第一、二、三項之販賣第一、二、三級毒品罪，係
以行為人以營利之目的（意思），販入或賣出該第一、二、三級毒品，或二者兼而有
之者，為其構成要件。則同法第五條第一、二、三項意圖販賣而持有第一、二、三級
毒品罪，亦應具備以營利之目的而持有之主觀要件，故行為人持有毒品時，有無此項
犯罪（營利意思）之目的條件，攸關其行為能否論以意圖販賣而持有罪名，自應於事
實欄內詳為記載，然後於理由內說明其憑以認定之證據，始為合法。原判決雖論處上
訴人共同意圖販賣而持有第二級毒品罪刑，但其事實及理由內，對上訴人有否營利之
意思，俱未認定、說明，自屬於法有違。以上，或係上訴意旨所指摘，或為本院得依
職權調查之事項，應認原判決有撤銷發回更審之原因。
據上論結，應依刑事訴訟法第三百九十七條、第四百零一條，判決如主文。
中      華      民      國    九十一    年      四      月      四      日
                              最高法院刑事第一庭
                                  審判長法官  施  文  仁
                                        法官  林  永  茂
                                        法官  蕭  仰  歸
                                        法官  陳  世  淙
                                        法官  洪  佳  濱
      右正本證明與原本無異
                                              書  記  官
中      華      民      國    九十一    年      四      月     十一     日
